【裁判字號】    97,家上,114
【裁判日期】    980901
【裁判案由】    給付生活費
【裁判全文】
臺灣高等法院民事判決                 97年度家上字第114號
上訴人即附
帶被上訴人  戊○○
訴訟代理人  魏順華律師
            曾能煜律師
被上訴人即
附帶上訴人  甲○
訴訟代理人  錢炳村律師
上列當事人間給付生活費事件，上訴人對於中華民國97年3月21
日臺灣新竹地方法院96年度重家訴字第5號第一審判決提起上訴
，被上訴人提起附帶上訴，經本院於98年8月11日言詞辯論終結
，判決如下：
    主  文
原判決關於命上訴人戊○○給付超過新台幣佰柒拾伍萬貳仟伍
佰陸拾伍元本息部分，及該部分假執行之宣告暨除確定部分外訴
訟費用之裁判均廢棄。
前開廢棄部分，被上訴人甲○在第一審之訴及假執行之聲請均駁
回。
上訴人戊○○其餘之上訴及附帶上訴人甲○之附帶上訴均駁回。
第一、二審訴訟費用（含附帶上訴）除確定部分外，由上訴人戊
○○負擔五十分之十八，餘由被上訴人甲○負擔。
   事實及理由
一、被上訴人即附帶上訴人甲○（下稱甲○）起訴主張：兩造於
    民國（下同）92年8月18日協議離婚， 並簽訂離婚協議書，
    約定上訴人即附帶被上訴人戊○○（下稱戊○○）須負擔兩
    造於婚姻關係存續中所育之女兒王筠妮（原名彭筠妮）、王
    筠筑（原名彭筠筑）之贍養費至大學學業完成時止，當時二
    名女兒均在美國就學，長女王筠妮於96年起訴時就讀大學三
    年級，須至97年6月大學畢業，自92年8月算至97年6月共計5
    年；次女王筠筑於96年起訴時就讀高二， 加上未來大學4年
    期間，自92年8月算至其大學畢業共計9年。以美國就讀之學
    雜費、書籍材料費、食宿費用與個人消費等，每人每年均逾
    新臺幣（下同）100萬元， 因此依離婚協議書之約定，戊○
    ○應負擔二名女兒之贍養費共為1,400萬元， 惟戊○○至今
    均未給付等情。爰依離婚協議書之約定，求為命：戊○○應
    給付甲○1,029萬元， 及自支付命令狀繕本送達之翌日起即
    96年6月13日至清償日止， 按週年利率5%計算之利息之判決
    。（甲○於原審起訴請求1,400萬元本息， 原審判命戊○○
    應給付甲○529萬元本息，並駁回甲○其餘之請求， 戊○○
    就其敗訴部分全部聲明不服， 甲○就其敗訴部分於500萬元
    範圍內提起附帶上訴）並附帶上訴及答辯聲明：(一)原判決關
    於駁回甲○後開第二項之訴部分，及該部分假執行之聲請均
    廢棄。(二)戊○○應再給付甲○500萬元。(三)上訴駁回。
二、戊○○則以：離婚協議書上之見證人乙○○及丁○○均未於
    戊○○簽字之際在場，亦無親見離婚協議之情形，無法知悉
    兩造間有無離婚之真意或離婚之協議，因此兩造之離婚協議
    ，與未經二人以上證人之簽名無異，自不符合民法第1050條
    之法定要件，兩造之協議離婚無效，故兩造間就子女贍養費
    之負擔之約定，亦不生效力，甲○依離婚協議書請求戊○○
    給付生活費，為無理由。又離婚協議書之內容並非經兩造協
    議，係甲○片面所擬定， 且於92年8月18日以死要脅戊○○
    簽署，戊○○因受脅迫不得不簽名，戊○○亦得依民法第19
    8條之規定，拒絕履行子女贍養費之負擔之。 另兩造離婚後
    戊○○代甲○墊付保險費399,250元、會款366,000元，且甲
    ○未經戊○○同意，擅自轉賣或轉讓戊○○名下之股票，得
    款1,019,940元之不當得利， 又甲○於87年間購買新竹市○
    ○○路45-5號房地， 戊○○代為支付房屋價金1500萬元，故
    自得於16,785,190元範圍內，行使抵銷權等語，資為抗辯。
    並上訴及答辯聲明：(一)原判決不利於戊○○部分廢棄。(二)上
    廢棄部分，甲○在第一審之訴及假執行之聲請駁回。(三)附帶
    上訴駁回。
三、甲○主張兩造於92年8月18日協議離婚， 並簽訂離婚協議書
    ，約定兩造婚姻關係存續所生之女王筠妮（女， 73年8月14
    日生）及王筠筑（78年12月22日生）之監護權歸甲○所有，
    戊○○須負擔兩女之贍養費至大學學業完成為止，並於當日
    辦妥離婚登記之事實，業據提出戶籍謄本、離婚協議書為證
    ，且為戊○○所不爭執，堪信為真正。甲○又主張長女王筠
    妮於96年起訴時就讀大學三年級， 須至97年6月大學畢業，
    自92年8月算至97年6 月共計5年；次女王筠筑於96年起訴時
    就讀高二，加上未來大學4年期間，自92年8月算至其大學畢
    業共計9年。以美國就讀之學雜費、 書籍材料費、食宿費用
    與個人消費等，每人每年均逾100萬元， 因此依離婚協議書
    之約定， 戊○○應負擔二名女兒之贍養費共為1,400萬元，
    然戊○○至今均未給付，依離婚協議書之約定，求為命：戊
    ○○應給付甲○1,029萬元本息等語， 則為戊○○所否認，
    並以上述情詞置辯。是以本件兩造爭執之要點在於：兩造之
    離婚協議是否無效？兩造間就子女贍養費負擔之約定是否無
    效？戊○○得否依民法第198 條之規定拒絕履行負擔子女贍
    養費？甲○得請求戊○○給付二名女兒之贍養費之金額為多
    少？戊○○對甲○是否有債權可資抵銷？茲析述如下。
四、兩造之協議離婚是否無效？兩造間就子女贍養費負擔之約定
    是否無效？
  (一)按兩願離婚，須具備書面，二人以上證人之簽名及辦理離婚
    戶籍登記三項要件，始生效力，為民法第1050條所特別規定
    。當事人兩願離婚，如已訂立離婚書面及有二人以上證人之
    簽名，並完成離婚戶籍登記，其離婚契約即有效成立，至於
    兩願離婚書面上二證人之簽名，乃在證明證人簽名當時雙方
    當事人離婚意思之真正，故證人無須於兩願離婚時在場，只
    須證人簽名時知悉當事人有離婚真意即可（最高法院75年第
    9次民事庭會議決議、70年台上字第1588號、 2564號判決意
    旨參照）。
  (二)經查，兩造簽訂之離婚協議書記載：「雙方於平心靜氣之下
    ，同意結束婚姻關係，男方願無條件下，同意女方所開之任
    何條件，同時戶籍內之兩女兒王筠妮、王筠筑之監護權，歸
    女方所有，男方須負擔兩女之贍養費至大學學業完成為止。
    」，該協議書上並有見證人乙○○及丁○○二人之簽名，證
    人乙○○及丁○○二人並到庭證稱該簽名確為其二人所親自
    為之等語（見本院卷(二)第98頁反面、第109頁反面）， 而兩
    造於92年8月18日簽訂離婚協議書後， 當日即協同至戶政事
    務所辦理離婚登記，有戶籍謄本（見原審卷第60頁）可稽，
    復經本院向戶政事務所調取離婚協議書原本，查明屬實，則
    依民法第1050條規定，兩造之離婚契約即有效成立。又戊○
    ○既於離婚協議書上親自簽名，應認已同意離婚協議書內所
    載事項，則甲○依離婚協議書之約定，請求戊○○應負擔二
    名女兒之贍養費（實屬生活費用），自屬有據。
  (三)戊○○雖辯稱甲○於92年 8月18日上午持二份已事先繕打完
    成之離婚協議書至戊○○獨資開設之金承美珠寶銀樓股份有
    限公司（設於新竹市○○街72號），以死要脅戊○○簽名戊
    ○○因受脅迫不得不簽名，離婚協議書上之見證人乙○○及
    丁○○均未於戊○○簽字之際在場，兩造之離婚協議因不符
    合民法第1050條之法定要件而無效，故兩造間就子女贍養費
    負擔之約定，亦不生效力云云。惟查，甲○否認有脅迫戊○
    ○簽名之事，而戊○○就其受脅迫簽名於離婚協議書之有利
    於己之事實，並未舉證證明，已難採信，再參諸戊○○於簽
    訂系爭離婚協議書後，即逕協同甲○至戶政事務所辦理離婚
    登記，至甲○提起本件訴訟前，長達四年時間，均未聲請法
    院撤銷其離婚之意思表示（ 如類推適用民法第997條規定，
    應於脅迫終止後，六個月內向法院請求撤銷之。如依民法第
    93條規定，則為1年）， 堪認戊○○於簽訂系爭離婚協議書
    時，確有離婚之真意，則見證人乙○○及丁○○二人縱未於
    戊○○簽字之際在場（僅係假設），亦不影響兩造離婚之效
    力。戊○○自應受離婚協議書內容之拘束，故兩造間就子女
    贍養費負擔之約定自屬有效。戊○○事後為免負擔子女贍養
    費，藉詞因受脅迫簽名、證人未在場等，故離婚無效云云，
    並無可採。
  (四)次按扶養之方法，由當事人協議定之。不能協議時，由親屬
    會議定之，民法第1120條定有明文。故關於扶養之方法，如
    已經當事人間達成協議，其依協議書請求，即無欠缺權利保
    護要件之問題。查兩造於離婚時已協議「戶籍內之兩女兒王
    筠妮、王筠筑之監護權，歸女方所有，男方須負擔兩女之贍
    養費至大學學業完成為止。」，有離婚協議書為據，足認兩
    造對於甲○監護、扶養二名子女，戊○○則提出金錢供二名
    子女生活之扶養方法已經達成協議，兩造僅對於二名子女之
    扶養費數額，究竟多少存有爭議而已，是依首揭說明，戊○
    ○抗辯甲○依離婚協議書請求戊○○給付扶養費乃欠缺權利
    保護要件，自非可採。
五、戊○○得否依民法第 198條之規定拒絕履行負擔子女贍養費
    ？
  (一)戊○○辯稱縱認系爭離婚契約無違法定方式，但因戊○○係
    受脅迫而簽立，參諸法文實例見解，上訴人亦得依民法第19
    8條拒絕履行云云。
  (二)按「因侵權行為對於被害人取得債權者，被害人對該債權之
    廢止請求權，雖因時效而消滅，仍得拒絕履行。」民法第19
    8條固定有明文， 惟查戊○○主張係受脅迫而簽立離婚協議
    書云云，並未舉證證明，並非可採，已如上述，則戊○○主
    張其係受脅迫而簽立離婚協議書， 得依民法第198條拒絕履
    行云云，自不足採。
六、甲○得請求戊○○給付二名女兒之贍養費之金額為多少？
  (一)按文書之實質證據力，應以其記載之內容與應證事實有關為
    其前提要件；故與應證或待證事實無關之文書，不認其有實
    質的證據力。本件離婚協議書記載作成名義人內心之意思表
    示或其他陳述，性質上即屬勘驗文書，法院自得自行觀察，
    以判斷應證事實之有無，亦只須文書記載之內容與應證事實
    有關，法院即應依其記載解釋作成名義人之意思以為判斷。
    而解釋勘驗文書之記載，仍應斟酌製作文書時之各種客觀情
    事，以探求作成名義人之真意，不得拘泥於文書所用辭句。
    查戊○○雖辯稱二名子女得請求上訴人扶養之期間，應以其
    等年滿20歲有謀生能力前為限，惟據前開意旨觀離婚協議書
    約定，兩造既已明確約定王筠妮、王筠筑之贍養費（實屬生
    活費用），應由戊○○負擔至其等大學學業完成為止；因此
    ，戊○○不得以二名子女已年滿20歲即遽認其等有謀生能力
    ，毋庸支付生活費，從而，戊○○應給付生活費用之起迄時
    間，乃自兩造辦妥離婚登記之時起至二名女兒完成大學學業
    為止，可堪認定。
  (二)次按「當事人已證明受有損害而不能證明其數額或證明顯有
    重大困難者，法院應審酌一切情況，依所得心證定其數額」
    ，民事訴訟法第222條第2項定有明文。關於子女之扶養費雖
    非「損害」，但其「不能證明其數額或證明顯有重大困難」
    之情形既屬相同，自應類推適用該條項規定；又生活費用除
    舉凡應用於家庭開銷之水、電、瓦斯、食、衣、住、行等費
    用外，尚包括教養費用，衡諸此等日常生活支出甚為瑣碎，
    即應以日常生活經驗、情理，作為判斷依據，不能以未提出
    收據或發票，即認沒有支出，故本院應審酌一切情況，依所
    得心證定其數額，始屬公允。是本院參酌行政院主計處公佈
    92年度至95年度家庭收支調查報告，新竹市92年至95年全年
    平均可支配所得分別為1,078,255元、1,217,297元、1,092,
    427元、1,171,277元，換算92年至95年每月每人平均消費支
    出則分別為25,099元、27,343元、24,083元、27,808元，平
    均為26,083元（元以下四捨五入，下同）； 則自兩造92年8
    月18日辦妥離婚登記後之92年9月起，至王筠妮（73年8月14
    日生，96年5月本件繫屬時為大學3年級）大學學業完成之97
    年6月時止，共58個月，以每月26,083元計，共須生活費1,5
    12,814元（26,083元×58＝1,512,814）；至王筠筑（78年1
    2月22日生， 本件繫屬時為高中2年級）大學學業完成之101
    年6月時止，共106個月， 其中至本院言詞辯論終結之98年8
    月止，共72個月，以每月26,083元計，共須生活費1,877,97
    6元（26,083元×72＝1,877,976）； 自98年9月至101年6月
    止共34個月，因給付期間尚未屆至，則以每月26,083元計，
    依月別式複式霍夫曼法計算扣除中間利息後為827,756元（2
    6,083元×31.00000000＝827,756）， 合計至王筠筑大學學
    業完成之101年6月時止之生活費共2,705,732元（1,877,976
    ＋827,756＝2,705,732）。故戊○○依離婚協議書之約定，
    應負擔王筠妮、王筠筑之贍養費合計為4,218,546元（1,512
    ,814＋2,705,732＝4,218,546）。
  (三)甲○雖主張以兩造之二名女兒於離婚前即已均在美國就讀，
    每年之費用包含學費、書籍材料費、食宿費用、與個人費用
    ，均逾100萬元，故扶養費應以每年100萬元為計算標準，並
    提出租賃契約書、信用卡帳單、帳戶明細、收據及贍養費摘
    要計算書等件為證。惟查兩造並未約定子女之贍養費以美國
    之生活費為標準，且兩造之二名女兒均屬中華民國國籍，其
    國內之住所均在新竹市，且簽署離婚協議書及履行地均為新
    竹市，自應以新竹市市民每人每月平均消費支出為計算標準
    。自無從據甲○所提出之上開單據，即認扶養費應以每年10
    0萬元計算。甲○此部分主張並無可採。
  (四)戊○○雖辯稱其於離婚後至少結匯 136,000元予兩造女兒，
    有水單資料、代收傳票等件為證，然為甲○所否認。查戊○
    ○雖於92年2月27日結匯美金6,200元， 92年3月26日結匯美
    金2,500元，92年7月25日結匯美金6,000元等， 惟上開匯款
    資料均未載明受款人為何，且匯款時間均係兩造離婚協議書
    簽訂前所為，並非戊○○於兩造離婚後所為之負擔，自不得
    以此遽認屬戊○○已支付之扶養教育費；至於戊○○另稱於
    92年12月11結匯美金4,000元予次女王筠筑， 然未能提出相
    關匯款資料，是其所辯尚難採信。戊○○復辯稱其曾結匯旅
    行支票，付款期限均為92年，因付款資料均已被銷毀故無法
    提供相關資料以證。惟按當事人主張有利於己之事實者，就
    其事實有舉證之責任， 為民事訴訟法第277條前段所明定。
    因之，戊○○既未就此部分舉證以實其說，此部分自難採信
    。
六、戊○○對甲○是否有債權可資抵銷？
  (一)按「二人互負債務，而其給付種類相同，並均屆清償期者，
    各得以其債務，與他方之債務，互為抵銷。但依債之性質不
    能抵銷或依當事人之特約不得抵銷者，不在此限。」民法第
    334條第1項定有明文。故債務之抵銷，以雙方當事人互負債
    務為必須具備之要件，若一方並未對他方負有債務，則根本
    上即無抵銷之可言（參照最高法院18年上字第1709號判例）
    。
  (二)戊○○主張其於兩造婚姻關係存續中為次女王筠筑投保之國
    泰人壽保本三福，投保日期為86年9月30日，保額為100萬元
    ，保期為10年，95年期滿後可領回之滿期金為16萬元；另為
    長女王筠妮所投保之國泰人壽保本三福， 投保日期為87年3
    月16日，保額為100萬元，保期為10年， 於96年期滿後可領
    滿期金1,099,447元，是上開滿期金共1,259,447元已由受益
    人甲○領取，自得以之作為扶養費之一部分而予抵銷云云。
    惟查，縱上述保險費由戊○○全數支付屬實，然滿期金屬受
    益人依保險契約所領取之金錢，此觀保險契約書可明，戊○
    ○於兩造離婚後既未向保險人辦理變更受益人，又未與甲○
    約定以保險滿期金作為王筠妮、王筠筑之扶養費，則甲○以
    保險受益人之地位領取滿期金，於法有據，並不負返還戊○
    ○滿期金之債務，換言之，戊○○對於甲○並無返還滿期金
    之債權，戊○○主張以滿期金抵銷系爭扶養費，於法無據。
  (三)戊○○又主張(1)王筠妮、王筠筑為被保險人之國泰人壽保單
    ，其要保人及受益人均為甲○， 戊○○在93年3月29日繳納
    保單號碼0000000000富貴保本三福終身壽險之保費 104,744
    元。(2) 92年9月29日繳納保單號碼0000000000富貴保本三福
    終身壽險之保費100,081元。(3)93年3月19日繳納保單號碼00
    00000000富貴年年終身壽險之保費198,394元，合計403,219
    元。(4)南山人壽保單號碼Ｚ000000000、Ｚ000000000、Ｚ00000
    0000，其被保險人為王筠妮、要保人及受益人均為甲○，92
    年08月之保費係由上訴人以新竹市第一信用合作社，面額62
    ,762 元之支票支付。合計465,981元，因兩造既已離婚，戊
    ○○並無為甲○支付保險費之義務及必要，因戊○○未及時
    向保險公司表示不再於自己帳戶內扣繳，致代甲○繳納保險
    費，甲○因而獲得如期及如數領取滿期金之利益，戊○○對
    甲○有返還代為繳納保險費465,981元之不當得利債權， 自
    得以之主張抵銷等語，並提出支票影本為證，並經本院向國
    泰人壽保險公司及南山人壽保險公司查明屬實，有各該保險
    公司函在卷可稽（見本院卷(二)第5至21頁）， 甲○對於戊○
    ○繳納上開保險費465,981元之事實亦不爭執， 惟否認有返
    還戊○○保險費465,981元之債務， 並辯稱該保險係兩造婚
    姻關係存續中所投保，且多為甲○所支付保費，戊○○所舉
    之支票，其中1張乃係離婚前所開， 另一張亦係離婚前所開
    之遠期支票，顯見其離婚後所付之保費極微，並未善盡父職
    ，即使係由戊○○支付而受益人係甲○，亦係於婚姻關係存
    續中投保，且依戊○○之意願列為受益人，甲○依保險契約
    而領得正合乎戊○○之本意，且係另一法律關係，與本件依
    離婚協議書或扶養費請求權無涉等語。經查，保險法第22條
    第1項前段規定： 「保險費應由要保人依契約規定交付。」
    而上述保險契約之要保人及受益人均為甲○，有要保書、保
    險單可稽（見本院卷(二)第5至21頁），依上開規定， 應由甲
    ○繳納保險費，縱兩造婚姻關係存續中曾由戊○○繳納保險
    費，但兩造協議離婚時，並未約定離婚後之保險費應由戊○
    ○繳納，故離婚後戊○○已無為甲○支付保險費之義務，此
    觀之兩造離婚後除系爭保險費465,981元外， 其後到期之保
    險費均由甲○繳納即明（見本院卷(二)第20頁保險契約狀況一
    覽表），是以甲○於離婚後因戊○○代為繳納保險費465,98
    1元，而受有免於繳納如數保險費之不當得利， 戊○○主張
    其對甲○有返還代為繳納保險費 465,981元之不當得利債權
    ，得以之主張抵銷等語，為有理由，應予准許。
  (四)戊○○主張甲○於91年04月間以彭筠妮名義參加訴外人丙○
    ○召集之合會，每月會金10,000元，採上標方式。甲○分別
    92年2月、7月以電話方式向丙○○標得會金，經戊○○換成
    美金轉交托甲○之妹夫帶往美國， 惟甲○在92年8月離婚後
    即拒絕繳會金，丙○○為此轉請戊○○代繳。而戊○○自92
    年8月至93年10月間，共計代繳合會金333,000元（一會11,0
    00×15＝165,000；一會12,000×15＝168,000，合計333,00
    0元），戊○○自得以333,000元主張抵銷云云，並提出合會
    單影本1份為證（見原審卷第56頁）。 惟為甲○所否認。經
    查，證人丙○○證稱：「彭筠妮有二會，是甲○寫她女兒名
    字的會，這個會的會錢我比較沒有印象，但如果甲○還是在
    美國的話， 那92年9月以後的會錢應該還是跟戊○○收的。
    」等語（見本院卷(一)第188頁），參諸甲○陳稱其是從91年9
    月1日到美國，一直到92年8月13日返台等語（見本院卷(一)第
    188頁）及戊○○自承兩造92年8月18日離婚後仍住同址約一
    年等語（見本院卷(一)第80頁、第94頁反面）， 足證92年9月
    以後甲○並非在美國，則證人丙○○證稱：「92年9月」以
    後的會錢應該還是跟戊○○收的等語，應係「91年9月」之
    誤。另依證人丙○○證稱：「92年（應係91年）9月甲○去
    美國一年，交代叫我向她先生收互助會的會錢，所以我比較
    有印象，會單我沒有保留， 92年（應係91年）9月以後我就
    向戊○○收會錢，後來她先生跟我標會，我就把標到的會款
    交給戊○○。」等語（見本院卷(一)第188頁反面）， 而戊○
    ○對於收取證人丙○○所交付之標得會款之事實，並不爭執
    ，戊○○雖主張標得之會款，經戊○○換成美金轉交托甲○
    之妹夫帶往美國云云，既為甲○否認，戊○○就此有利於己
    之事實，又未舉證證明，自無可採。而系爭標得之會款既由
    戊○○取得，自應由戊○○給付其後之死會會款，況兩造92
    年8月18日離婚後又同居長達一年， 戊○○如認其無給付系
    爭死會會款之義務，何以未要求會首丙○○向甲○收取而仍
    繼續按月繳納會款長達一年餘？是以戊○○主張其對於甲○
    有代繳合會金333,000元之債權云云， 並無可採，自無抵銷
    之可言。
  (五)戊○○另辯稱甲○於兩造協議離婚後仍同住一處約一年期間
    ，利用下班後至戊○○經營之銀樓幫忙看店之際，趁隙取走
    戊○○所持有之沛亨半導體公司股票（13,100股）及聯測科
    技公司股票（42,340股），並僭越轉賣予第三人或轉讓至甲
    ○自己，受有1,019,940元之不當得利， 應予抵銷云云。惟
    為甲○所否認，並辯稱該股票是甲○所購，且戊○○於離婚
    時即已用印同意移轉等語。經查，系爭沛亨半導體公司及聯
    測科技公司之股票轉讓申請書上，均蓋有戊○○原留印鑑之
    印文，戊○○對該印鑑之印文真正並不爭執，堪認戊○○同
    意系爭股票之轉讓，則甲○據此處分系爭股票，非無法律上
    原因，自無不當得利可言。戊○○雖辯稱股票轉讓過戶申請
    書上之戊○○印鑑，係甲○蓋用後再放回原處，致戊○○疏
    未發現有異狀云云，惟其就印鑑遭甲○盜用之有利於己之事
    實，並未舉證證明，所辯並無可採。又依系爭股票轉讓過戶
    申請書背面所載之「股票轉讓過戶辦法」第二條規定：「上
    項轉讓之股票，應由讓受雙方分別在股票背面『出讓人』及
    『受讓人』欄內蓋章。」足證股票轉讓過戶僅憑原留印鑑即
    可辦理，無須出讓人本人親自簽名，故股票轉讓過戶申請書
    出讓人欄之「戊○○」署名縱非戊○○本人所為，亦不影響
    轉讓過戶之效力，故戊○○請求鑑定股票轉讓聲請書上之「
    戊○○」署名均為甲○筆跡，核無必要，併此說明。至於戊
    ○○主張甲○有擅自轉讓之無權處分情事，應由戊○○就此
    有利於己之事實，負舉證責任，戊○○主張甲○應舉證股票
    贈與及買賣之事實云云，並無可採。
  (六)戊○○辯稱甲○於87年8 月間向第三人羅正強購買新竹市○
    ○○路45之5號建物及基地， 而向戊○○借款1500萬元之購
    屋款，就此金額主張抵銷云云，固據提出新竹市○○段1440
    -10號土地、同段3082號建物之異動索引，87年8月14日支票
    存款存款憑條二紙、取款憑條一紙，87年10月15日傳票一紙
    、支票存款存款憑條二紙，臺灣銀行光碟櫃歷史明細查詢系
    統表，新竹市○○段763-5 地號土地及建物謄本等件為證，
    然為甲○所否認，並辯稱此部分係婚姻關係存續中所購，且
    顯係戊○○之贈與或係甲○所取得之財產等語。經查，依戊
    ○○所提之上開資料， 固可認甲○有於87年8月間向第三人
    羅正強購買系爭房地，及戊○○有付款之事實，但單憑此尚
    不足認兩造已合意成立借貸契約，戊○○既未舉證證明兩造
    有借貸契約之合意，是其主張對甲○有前開款項之借款債權
    ，可資以抵銷云云，即無可採。
  (六)綜上，戊○○主張以其對甲○之返還代為繳納保險費465,98
    1元之不當得利債權與甲○本件請求權抵銷， 為有理由，戊
    ○○主張以其餘債權抵銷，為無理由，不應准許。經抵銷後
    ，戊○○應負擔王筠妮、王筠筑之贍養費為3,752,565元（4
    ,218,546－465,981＝3,752,565）。
七、綜上，戊○○對甲○有465,981元之債權可資抵銷。 從而，
    甲○依系爭離婚協議書之約定請求戊○○給付 3,752,565元
    及自96年 6月13日起（支付命令狀繕本送達之翌日）起至清
    償日止按週年利率百分之5計算之利息， 為有理由，應予准
    許，其逾上開金額之請求為無理由，應予駁回。又甲○勝訴
    部分，兩造分別陳明願供擔保為准、免假執行之宣告，經核
    於法並無不合，爰分別酌定相當擔保金額准許之。至於甲○
    敗訴部分，其假執行之聲請失所附麗，應併予駁回。原審就
    超過上開應准許部分，為戊○○敗訴之判決，並為准免假執
    行之宣告，自有未洽。戊○○上訴意旨就此部分指摘原判決
    不當，求予廢棄改判，為有理由，爰由本院予以廢棄改判如
    主文第二項所示。至於上開應准許部分，原審判命戊○○給
    付，以及甲○之請求不應准許部分，原判決為甲○敗訴之判
    決，並駁回其假執行之聲請，經核於法並無不合，戊○○其
    餘上訴及甲○附帶上訴意旨，就此部分，仍執前詞，指摘原
    判決不當，求予廢棄，為無理由，均應駁回其上訴及附帶上
    訴。
八、本件事證已臻明確，兩造其餘主張、陳述及所提之證據暨攻
    擊防禦方法，均與本案判斷結果無影響，爰不一一贅述。
九、據上論結，本件上訴為一部有理由，一部無理由，附帶上訴
    為無理由，爰判決如主文。
中    華    民    國    98    年    9     月    1     日
                  民事第十庭
                      審判長法  官  黃豐澤
                            法  官  林麗玲
                            法  官  蕭艿菁
正本係照原本作成。
如不服本判決，應於收受送達後20日內向本院提出上訴書狀，其
未表明上訴理由者，應於提出上訴後20日內向本院補提理由書狀
（均須按他造當事人之人數附繕本）上訴時應提出委任律師或具
有律師資格之人之委任狀；委任有律師資格者，另應附具律師資
格證書及釋明委任人與受任人有民事訴訟法第466條之1第1項但
書或第2項（詳附註）所定關係之釋明文書影本。
中    華    民    國    98    年    9     月    1     日
                            書記官  王秀雲
附註：
民事訴訟法第466條之1（第1項、第2項）：
對於第二審判決上訴，上訴人應委任律師為訴訟代理人。但上訴
人或其他法定代理人具有律師資格者，不在此限。
上訴人之配偶、三親等內之血親、二親等內之姻親，或上訴人為
法人、中央或地方機關時，其所屬專任人員具有律師資格並經法
院認為適當者，亦得為第三審訴訟代理人。


司法院資訊處製作；財團法人民間司法改革基金會備份。
